【裁判字號】    98,上訴,4523
【裁判日期】    990317
【裁判案由】    殺人未遂等
【裁判全文】
臺灣高等法院刑事判決                98年度上訴字第4523號
上  訴  人  臺灣板橋地方法院檢察署檢察官
上  訴  人
即  被  告  丙○○
選任辯護人  陳佳瑤律師
            李育敏律師
上  訴  人
即  被  告  丁○○
選任辯護人  林盛煌律師
            李育敏律師
上列上訴人因殺人未遂等案件，不服臺灣板橋地方法院98年度訴
字第1483號，中華民國98年10月8日第一審判決（起訴案號：臺
灣板橋地方法院檢察署98年度偵字第1512號），提起上訴，本院
判決如下：
    主  文
原判決關於丙○○之重傷未遂罪部分、丁○○之持有手槍罪部分
及其二人定應執行刑部分均撤銷。
丙○○共同犯傷害罪，累犯，處有期徒刑貳年。
丁○○共同犯持有手槍罪，累犯，處有期徒刑伍年貳月，併科罰
金新臺幣參萬元，罰金如易服勞役，以新臺幣壹仟元折算壹日。
其他上訴駁回。
丙○○撤銷部分與上訴駁回即寄藏手槍罪及竊盜罪部分，應執行
有期徒刑柒年，併科罰金新臺幣伍萬元，罰金如易服勞役，以新
臺幣壹仟元折算壹日。
丁○○撤銷部分與上訴駁回即竊盜罪部分，應執行有期徒刑伍年
月，併科罰金新臺幣萬元，罰金如易服勞役，以新臺幣壹仟
元折算壹日。
    事  實
一、丙○○於民國90年間因違反毒品危害防制條例，經臺灣基隆
    地方法院以90年度基簡字第232號、92年度訴字第34號判決
    ，各判處有期徒刑6月及1年確定，於民國93年11月25日假釋
    期滿未經撤銷假釋，其未執行之刑，以已執行論；於94年間
    又因違反毒品危害防制條例等2罪，經本院以94年度上訴字
    第3943號撤銷原判決，判處有期徒刑10月、8月，應執行有
    期徒刑1年4月確定，於96年7月14日縮刑期滿執行完畢。丁○○於93年間因違反毒品危害防制條例及犯贓物罪，分別經
    臺灣基隆地方法院以93年度訴字第430號、94年度基簡字第
    548號判決分別判處有期徒刑9月、4月確定，並經裁定應執
    行有期徒刑1年，於95年11月24日縮刑期滿執行完畢。
二、丙○○明知可發射子彈具有殺傷力之手槍、子彈均為槍砲彈
    藥刀械管制條例所管制之物品，未經許可，不得無故持有、
    寄藏。仍基於非法寄藏具有殺傷力手槍、子彈之犯意，於民
    國94年底，在其位於基隆市○○路24之2號住處，無故收受
    成年友人「林志忠」交付所有具有殺傷力之90制式手槍、具
    有殺傷力之9mm制式子彈6顆，應允代為保管，而將槍、彈藏
    置在其前開住處頂樓水塔下方藏放（前開手槍供作槍擊乙○○後，業經拆解丟棄而滅失，子彈業經用罄）。
三、丙○○因與乙○○有所齟齬，遂萌持前開槍彈傷害乙○○以
    洩憤之犯意，又因顧及案發後需人接應以利脫身，遂與友人
    丁○○商議計畫，丁○○聽聞計畫後應允參與。97年11月13
    日晚間，丙○○基於竊盜及未經許可無故持有槍彈以遂行傷
    害之犯意，攜帶前開寄藏之90制式手槍及9mm制式子彈6顆，
    與同具竊盜及未經許可無故持有槍彈以遂行傷害犯意聯絡之
    丁○○會合，由丁○○駕駛向不知情之魏辰竹商借之車牌號
    碼2667-FQ號自小客車搭載丙○○，入住臺北縣中和市○○
    路77號「皇城汽車旅館」，丁○○再駕駛前開車輛搭載丙○○至臺北縣中和市○○路512號前，丙○○下車以其所有之
    鑰匙，發動甲○○所有停放在該處車牌號碼LK6-837號機車
    之電門，丁○○則負責把風，並於丙○○竊得機車後，駕車
    引領路況不熟之丙○○騎乘竊得之機車，至臺北縣永和市○○路51巷乙○○住處附近停放，以為翌日槍擊乙○○之後，
    作為丁○○騎乘搭載丙○○逃離現場之用，機車停妥，丙○○再搭乘丁○○所駕前開自小客車再返回「皇城汽車旅館」
    住宿。翌日（即同年月14日）上午，丙○○攜帶前開90制式
    手槍及9mm制式子彈6顆，與丁○○一同搭乘計程車至前一日
    乙○○住處附近，停放上開機車之處等候乙○○，同日上午
    10時30分餘許，二人見乙○○欲搭乘司機游濬誠所駕駛車牌
    號碼3139-QQ號自小客車離開住處，其二人共同以傷害乙○○之犯意聯絡，由丁○○在停放機車處等候接應，丙○○則
    趨前，趁乙○○一腳跨進座車，正要坐進右前車位，車門尚
    未關閉之際，近距離以前開槍、彈，數秒內朝乙○○四肢接
    續擊發6 槍，致乙○○受有左前臂尺骨與左大腿股骨粉碎性
    開放性骨折、左膝腓總神經部分受損、左大腿、左前臂、右
    大腿彈片存留等之傷害。丙○○槍擊完畢，即奔至停放機車
    處，由丁○○騎乘前開機車搭載丙○○逃離現場。嗣二人至
    臺北縣中和市○○路215巷6弄16號前，換上渠等事先所備衣
    服，將前開機車棄置，改搭隨機招攬由不知情之計程車司機
    所駕駛之營業用小客車返回「皇城汽車旅館」辦理退房手續
    。旋由丁○○駕駛前開車牌號碼2667-FQ號自小客車搭載丙○○返回基隆，沿途丙○○將作案所用前開90制式手槍拆解
    ，二人一同前往基隆碧砂漁港棄置零件。同日晚間，丙○○
    、丁○○共同搭乘澳門航空公司班機出境。
四、案經臺北縣政府警察局永和分局移請臺灣板橋地方法院檢察
    署檢察官偵查後起訴。
    理  由
一、證據能力：
  (一)證人即共同被告丙○○於警詢中之證述，為審判外之陳述而
    屬傳聞證據，被告丁○○及其辯護人主張證人丙○○警詢證
    言無證據能力，該警詢筆錄未經證明具有較可信之特別情況
    ，依前開規定，證人丙○○之警詢筆錄，無證據能力。
  (二)被告丙○○於檢察官偵查中以證人身分向檢察官所為之陳述
    ，均經具結後向檢察官所為，非檢察官非法取供而得，其於
    斯時所為陳述，亦無顯不可信之情況，且丙○○嗣於原審時
    復接受詰問，補足被告丁○○之詰問權，其於上述偵查中所
    為之證述，自得作為證據。
  (三)按被告以外之人於審判外之陳述，雖不符刑事訴訟法第159
    條之1至第159條之4之規定者，而經當事人於審判程序同意
    作為證據，法院審酌該言詞陳述或書面陳述作成時之情況，
    認為適當者，亦得為證據，同法第159條之5定有明文。本件
    以下所引之言詞陳述或書面證據，均經被告二人同意有證據
    能力（見原審卷第81頁、及本院卷附被告二人之準備書狀）
    ，本院審酌上開該等證據無違法取證瑕疵存在，無顯不可信
    之情形，引用上開言詞陳述作為證據應屬適當，依刑事訴訟
    法第159條之5之規定，即有證據能力。
二、得心證之理由：
  (一)訊據上訴人即被告丙○○對其於前開時、地寄藏、持有具殺
    傷力制式90制式手槍、具有殺傷力9mm制式子彈6顆、竊取車
    牌號碼LK6-837號機車及以前開槍、彈射擊乙○○，致乙○○受傷等情坦承不諱。訊據被告丁○○固坦承於97年11月13
    日晚間駕駛車牌號碼2667-FQ號自小客車搭載被告丙○○至
    臺北縣中和市○○路512號，並駕駛前開車輛引領丙○○騎
    乘車牌號碼LK6-837號機車，至臺北縣永和市○○路51巷口
    停放，再搭載丙○○離開，復於同年月14日上午隨同丙○○
    至臺北縣永和市○○路51巷口，並於丙○○槍擊乙○○後，
    騎乘前開機車載丙○○離開等情不諱，惟否認有何竊盜、持
    有槍枝、重傷之犯行，辯稱：其確實看見丙○○將路邊機車
    騎走，以為丙○○騎乘自己之機車，不知丙○○行竊他人機
    車，丙○○於前往乙○○住處附近，始在計程車上向其提及
    要教訓乙○○，央伊於事後騎乘機車載丙○○離開，其不知
    丙○○持有槍枝，亦不知丙○○計畫槍擊乙○○云云。
  (二)經查：
  1.被告丙○○於警詢、偵查、原審及本院均坦承：其在基隆住
    處樓下，收受林志忠所交付本案之制式槍枝1支及子彈6顆，
    收受後，其將之藏置在住處頂樓水塔下方，嗣97年11月14日
    上午，其持該等槍、彈射擊乙○○等語不諱（見第1512號偵
    查卷第17頁、第177頁、原審第28頁、第29頁、第56頁反面
    、本院卷第70頁反面、第114頁反面）。又本件案發後，警
    方在乙○○遭槍擊案發現場即臺北縣永和市○○路53號旁，
    採證查扣彈殼6個、在乙○○遭槍擊當日搭乘之車牌號碼313
    9-QQ號自小客車上採證查扣彈頭包衣及鉛核、彈頭包衣、彈
    頭、在乙○○身上採證查扣彈頭1顆等情，有現場勘驗報告
    、現場照片等在卷（見第1512號偵查卷第129至150頁），並
    有彈殼6個、包衣、鉛核2包、彈頭包衣1顆、彈頭3顆扣案可
    稽。前開彈頭、彈殼與包衣、鉛核經送鑑定。其中彈殼6顆
    ，均係已擊發之口徑9mm制式彈殼，經比對結果，其彈底特
    徵紋痕均相吻合，認均係由同一槍枝所擊發，送鑑彈頭銅包
    衣碎片2顆，經比對結果，其來復線特徵紋痕相吻合，認均
    係同一槍枝所擊發一節，亦有內政部警政署刑事警察局97年
    12月31日刑鑑字第09711150035號槍彈鑑定書在卷可參（見
    前開偵查卷第223頁、第224頁），足認被告丙○○自白其寄
    藏90制式手槍及具有殺傷力9mm制式子彈6顆，嗣後並以之槍
    擊乙○○之自白與事實相符，堪信為真。再觀諸卷附槍擊現
    場照片（見第1512號偵查卷第141頁背面、第143頁），前開
    子彈業已貫穿射入鋼板車門，且乙○○遭槍擊後受有左前臂
    尺骨與左大腿股骨粉碎性開放性骨折、左膝腓總神經部分受
    損、左大腿、左前臂、右大腿彈片存留等之傷害，亦有天主
    教耕莘醫院診斷證明書1份在卷可參，前開制式手槍、子彈
    確有殺傷力無疑。至被告丙○○於警詢及偵查中先供稱其於
    94年底收受前開槍、彈等語（見第1512號偵查卷第17頁、第
    177頁、第216頁），嗣改稱其於96年9、10月間收受前開槍
    、彈等語（見第1512號偵查卷第258頁、原審卷第28頁背面
    、第56頁背面），其前後所述收受槍、彈時間不一，然果被
    告丙○○係於96年9、10月收受本件槍、彈，距其於97年底
    為警查獲受訊問時，僅相隔1年餘，其印象自當清晰而不致
    誤植，實不致於斯時陳稱係於3年前收受前開槍、彈（見第
    1512號偵查卷第17頁），顯見被告丙○○於警、偵訊初期所
    供收受槍、彈時間應屬信實。而其嗣後改稱係於96年9、10
    月間收受槍枝云云，無非係為縮短其寄藏槍之期間以圖卸責
    ，要無可採。被告丙○○係於94年底受託寄藏槍、彈一節，
    堪以認定。
  2.證人即共同被告丙○○於警詢、偵查、原審證稱：97年11月
    13日晚間，被告丁○○駕駛其向不知情之魏辰竹商借之車牌
    號碼2667-FQ 號自小客車，將其載至臺北縣中和市○○路上
    「皇城汽車旅館」投宿，之後丁○○續駕駛該車載至臺北縣
    中和市○○街512 號，丙○○下車以其自己所有之鑰匙發動
    車牌號碼LK6-837 號機車電門竊取之，得手後隨即騎乘該輛
    機車，由丁○○駕駛前開自小客車引導，二人至保順路51巷
    口乙○○住處附近停放。然後，再與丁○○返回「皇城汽車
    旅館」住宿。翌日上午，其與丁○○由「皇城汽車旅館」搭
    乘計程車至前夜停放機車之處即臺北縣永和市○○路51巷口
    ，在該處等候，其有告知丁○○，待其教訓乙○○後，由丁○○騎乘前開機車，將其接應離開現場。嗣見乙○○由住家
    下樓，欲搭座車離去之際，其立刻趨前持前開槍、彈，朝乙○○射擊6 發子彈，再搭上丁○○所騎乘之機車離開現場，
    半途，其與丁○○將機車棄置，更換衣服，招攬計程車返回
    「皇城汽車旅館」，再由丁○○駕駛前開自小客車搭載其返
    回基隆住處，途中其將犯案槍枝拆解丟棄碧砂漁港，當晚偕
    同丁○○搭機出境等語（見第1512號偵查卷第15至20頁、第
    176至178頁、第216至218頁、原審卷第141 頁起）。被告丁○○雖否認前開竊車、共同持有槍彈並共犯以之槍擊乙○○
    云云，而被告丙○○於原審證述時亦附合其說。然丙○○於
    原審證述：其原已考量槍擊乙○○後不容易自行騎車離開現
    場，因而竊取機車停放在乙○○住處附近，並央丁○○騎乘
    機車搭載其離開現場等語（見原審卷第142頁），可見被告
    丙○○竊取車牌號碼LK6-837號機車之目的，即係為槍擊乙○○後，得以順利逃離現場，其甚至敘明因慮及自身於槍擊
    後，不方便自行騎乘機車，遂先央丁○○騎乘機車，預備搭
    載其離開現場，既如此，則其於竊車遂行逃離計畫之前，當
    會對丁○○告以槍擊乙○○之計畫，確定取得丁○○之同意
    ，願意搭載其離開犯案現場，如此，始有可能順利進行槍擊
    計畫並逃脫追捕。被告丙○○絕無可能於丁○○同意參與計
    畫之前，即貿然竊取機車並實施槍擊，否則，苟丁○○不配
    合接應其離開現場，則丙○○竊車、槍擊之舉隨時可能敗露
    。丙○○既邀丁○○於其槍擊後負責將其載離現場，自無可
    能不將行兇手段、方式、逃逸等細節與丁○○討論，甚至演
    練，況以丙○○之證述，丁○○於案發當日有向其詢問，丙○○卻答以不要問這麼多云云，惟倘丙○○僅作如此回答，
    當不易取得丁○○同意以配合行動，且持制式槍彈犯案，情
    節重大，丙○○事前又如何確信令丁○○突然目擊槍擊必然
    不會畏懼株連而自行逃逸，不伸援手？故丙○○於取得丁○○同意前，自會將前開計畫詳情告知丁○○，使丁○○為參
    與與否之評估，丁○○亦不可能不知丙○○欲以槍枝槍擊乙○○，而一路陪同竊車、夜宿汽車旅館、搭車、等待於現場
    、發動機車搭載丙○○離開犯案現場。被告丁○○顯然早於
    丙○○竊車時，已明瞭丙○○槍擊乙○○之整體計畫，並同
    意參與無疑。丙○○於竊車前，搭乘丁○○所駕車輛，丙○○途中下手行竊機車，於竊得機車後，復騎乘機車要求丁○○駕車，引導其至乙○○住處附近停放，丁○○對此等違常
    之舉，不可能毫無所疑、不加聞問並完全配合。再觀諸丙○○犯案之計畫，其於槍擊乙○○前，先竊取機車，委由丁○○於翌日負責騎乘機車，待丙○○實施槍擊完畢，立即接應
    以順利逃逸，逃逸途中並換上事先備妥之二人衣物，以隱匿
    逃亡行蹤，且其二人於犯案前一日即入住汽車旅館，犯案當
    日並非駕駛其等原使用之車牌號碼2667-FQ號自小客車，而
    係先搭乘計程車前往乙○○住處附近等候，犯案後，搭乘所
    竊機車逃離現場，中途經換裝，再改搭計程車返回汽車旅館
    ，復於槍擊當日即搭機離臺，可見丙○○於槍擊乙○○前確
    已詳加計畫，絕非臨時起意犯案，丙○○自必須於事前，早
    早確認被告丁○○確實同意參與本案，衡情不可能遲至前往
    槍擊乙○○途中，始向丁○○簡略提及其欲「教訓」乙○○
    云云，徒留萬一丁○○不配合之風險，致其前所為一切準備
    流於白費，陷自己於險境。丙○○既邀丁○○參與，當無不
    據實告知其犯案方式之理。丁○○辯稱其不知丙○○持有槍
    枝、竊取機車，且不知丙○○欲槍擊乙○○云云，顯係推諉
    之詞，要無可採。又丙○○、丁○○於槍擊乙○○當日旋即
    搭機離臺，丙○○並證稱事先已購買機票甚明（見原審卷第
    145頁反面），雖至澳門可落地簽證，惟關於逃亡一事至關
    重大，所涉安定家小、訂定機位等事項，無理由匆忙為之，
    被告二人顯早已一同擬定計畫。綜上，丙○○不可能不據實
    告知犯案細節，而事先取得丁○○配合之同意，應認丁○○
    有參與丙○○槍擊之計畫，其二人共同竊取機車，並共同持
    有槍枝以之槍擊乙○○，。
  (三)綜上所述，本案事證明確，被告丙○○之自白有足夠之佐證
    ，被告丁○○辯稱無竊盜、持有槍、彈及傷害犯行云云，則
    為事後卸責之詞，不足採信。被告二人上開犯行，均堪以認
    定。
四、核被告丙○○受託寄藏制式手槍與子彈，所為係犯槍砲彈藥
    刀械管制條例第7條第4項未經許可寄藏手槍罪、同法第12條
    第4項未經許可寄藏子彈罪；其與被告丁○○竊取機車，所
    為係犯刑法第320條第1項竊盜罪；其與丁○○共同持制式槍
    、彈射擊乙○○四肢，致乙○○受傷，所為係犯刑法第277
    條第1項之傷害罪。按告訴乃論之罪，告訴人於第一審辯論
    終結前，得撤回其告訴，刑事訴訟法第238條第1項定有明文
    ，又撤回告訴之方式，雖以言詞或書狀為之均可，但須向法
    院、檢察官或司法警察為之。本件告訴人乙○○於原審與被
    告達成和解，有和解書可憑（見原審卷第66頁），並經乙○○於原審證述無訛，該和解書雖記載乙○○同意撤回對被告
    之傷害告訴，然乙○○於第一審辯論終結前，並未向法院為
    撤回告訴之意思表示，故被告二人雖與乙○○和解，仍應負
    共同傷害罪責。被告丁○○與丙○○共同竊取機車，所為係
    犯刑法第320條第1項竊盜罪；其與丙○○共同持制式槍、彈
    ，由丙○○射擊乙○○四肢，致乙○○受傷，丁○○所為係
    犯槍砲彈藥刀械管制條例第7條第4項未經許可持有手槍罪、
    同法第12條第4項未經許可持有子彈罪、刑法第277條第1項
    傷害罪。被告丙○○、丁○○竊盜、持有制式槍、彈及傷害
    犯行間，均有犯意聯絡及行為分擔，應論以共同正犯。被告
    丙○○同時受託寄藏前述槍、彈，係以一行為而觸犯該二罪
    名之想像競合犯，應依刑法第55條之規定，從較重之槍砲彈
    藥刀械管制條例第7條第4項未經許可寄藏手槍罪處斷。又按
    未經許可寄藏槍枝，其持有之繼續，乃行為之繼續，亦即一
    經持有槍枝，犯罪即已成立，惟其完結須繼續至持有行為終
    了之時，故包括持有之寄藏槍枝行為，自亦為行為之繼續，
    其犯罪之完結，須繼續至寄藏行為終了之時為止，此與司法
    院院解字第3632號解釋所稱寄藏贓物罪於寄藏行為完畢時其
    犯罪即已完成，其後之占有該贓物乃犯罪之狀態繼續，而非
    行為之繼續，因占有贓物並不構成犯罪，二者迥不相同（參
    最高法院88年度臺上字第7012號、第4608號、第761號判決
    意旨）。被告丙○○於94年底受託寄藏前開制式槍、彈，迄
    至97年11月14日擊發子彈、丟棄槍枝為止，該槍、彈均在丙○○管領中，堪認其持有行為持續至97年11月14日終了，應
    適用其行為終了時之槍砲彈藥刀械管制條例之規定以予論處
    。再槍砲彈藥刀械管制條例第8條第4項、第12條第4項，係
    將「持有」與「寄藏」分別為處罰規定，單純之「持有」，
    固不包括「寄藏」，但寄藏之受人委託代為保管，其保管之
    本身所為之「持有」，既係「寄藏」之當然結果，法律上自
    宜僅就「寄藏」行為為包括之評價，不應另就「持有」予以
    論罪（最高法院74年臺上字第3400號判例參照），故丙○○
    持有前開制式槍、彈之行為，係「寄藏」之當然結果，不另
    論罪。丙○○於寄藏狀態中，以其持有之前開制式槍、彈射
    擊乙○○，該持有行為業已包含於寄藏行為中，不能予以割
    裂評價，另論以持有槍彈罪。又行為人苟為犯特定之罪而持
    有槍、彈，並於持有槍、彈後即緊密實行該特定犯罪，雖其
    持有槍、彈之時地與犯特定罪之時地，在自然意義上非完全
    一致，然二者仍有部分合致，且犯罪目的單一，依一般社會
    通念，認應評價為一罪，方符合刑罰公平原則，如予數罪併
    罰，反有過度處罰之疑，與人民法律感情亦未契合；是於刑
    法廢除牽連犯後，適度擴張一行為概念，認此情形為一行為
    觸犯數罪名之想像競合犯，方屬適當（參最高法院98年度臺
    上字第1957號判決意旨）。被告丁○○同時持有前開制式槍
    、彈之目的則係為了槍擊乙○○，其犯罪目的單一，可認一
    行為同時觸犯槍砲彈藥刀械管制條例第7條第4項未經許可持
    有手槍罪、同法第12條第4項未經許可持有子彈罪、刑法第
    277條第1項傷害罪，應依刑法第55條之規定，從較重之槍砲
    彈藥刀械管制條例第7條第4項未經許可持有手槍罪處斷。被
    告二人基於一傷害之決意，一行為接續以上開槍枝而為6次
    擊發子彈之舉動，均係遂行其等傷害之部分行為，僅論單純
    一罪。再被告丙○○受寄藏前開制式槍、彈在先，事後因與
    乙○○齟齬，始生槍擊乙○○之傷害犯意，自應認槍擊乙○○行為，係在單純寄藏槍彈之後，另行起意所為，故丙○○
    所犯未經許可寄藏手槍罪、竊盜、傷害罪間；丁○○所犯上
    開竊盜、未經許可持有手槍罪間，均犯意各別，行為互殊，
    所犯構成要件有異，應予分論併罰。又被告丙○○、丁○○
    係於97年11月14日持有前開制式槍、彈，並以之槍擊乙○○
    ，當時刑法已無牽連犯之規定，起訴書認其等持有手槍與殺
    人未遂罪具方法結果之牽連關係，核非適當，併予敘明。被
    告丙○○、丁○○各有如事實欄所示之論罪科刑及執行完畢
    情形，有本院被告前案紀錄表可稽，其等於徒刑執行完畢後
    ，5年以內再故意犯本件有期徒刑以上之罪，為累犯，均應
    依刑法第47條第1項之規定加重其刑。
五、被告二人持槍射擊乙○○，應係犯刑法第277條第1項傷害罪
    ，已如前述。檢察官認係犯同法第271條第2項、第1項殺人
    未遂罪云云，惟查，殺人未遂罪與傷害罪之區別，本視加害
    人有無殺意為斷，被害人所受之傷害程度，不能據為認定有
    無殺意之唯一標準，加害人之下手情形如何，於審究犯意方
    面，仍不失為重要參考資料，最高法院20年非字第104號判
    例意旨、96年度臺上字第5170號判決意旨可資參照。又按「
    殺人未遂與傷害之區別，應以加害人有無殺意為斷；至其殺
    意之有無，不以兇器之種類及傷痕之多少等，為絕對之認定
    標準，加害人下手之部位、用力之程度，仍非不可藉為判斷
    有無殺意之心證依據。」（詳最高法院70年度台上字第2180
    號、85年度台上字第1608號、87年度台上字第3123號判決意
    旨參照）；故殺人與傷害之區別，應以有無殺意為斷，即行
    為人於下手時有無決意取被害人之生命為準，被害人受傷處
    是否致命部位，及傷痕多寡、輕重為何等，均得供審判者心
    證之參考，究不能據為絕對之標準；行為人於行為當時，主
    觀上是否有殺人之故意，除應斟酌其使用之兇器種類、攻擊
    之部位、行為時之態度、表示外，尚應深入觀察行為人與被
    害人之關係、衝突之起因、行為當時所受之刺激、下手力量
    之輕重，被害人受傷之情形及行為人事後之態度等各項因素
    綜合予以研析。被告丙○○承認以傷害之犯意槍擊乙○○，
    惟否認有何殺人未遂或重傷故意，辯稱：其只槍擊乙○○肢
    體末端，並無殺害或使乙○○重傷之故意等語。經查，證人
    乙○○於偵查及原審證稱：案發當日其進入停放在其住處大
    門旁之汽車前座時，聽見6、7聲連續槍響，即察覺自己雙腿
    及手部中槍，隨即要求助理將其送醫。當時對方是從其身體
    右後方或後方對其實施槍擊，以車內殘存槍擊後之煙硝，可
    認為槍擊之最後3槍與其距離非常接近。其因槍擊受有左手
    前手臂貫穿粉碎骨折、左大腿貫穿粉碎骨折、左膝擦傷裂傷
    、右腿大腿貫穿之傷害等語（見第1512號偵查卷第209頁、
    第210頁、原審卷第180頁至第182頁），依證人乙○○此等
    證述，被告丙○○槍擊時與乙○○距離十分接近，再衡以其
    二人當時之相對位置，乙○○一腳已跨進車內，欲坐上汽車
    ，丙○○既已靠近其身邊，而乙○○未注意及之，丙○○大
    可輕易朝乙○○身體任何部分開槍，若其確有殺人之意，應
    可順利朝乙○○之頭部、胸部等致命重要部位射擊，實不致
    連開6槍，乙○○僅四肢中彈，此顯示丙○○極可能故意不
    射擊乙○○足以致命之身體部位或臟器，以此貼近乙○○近
    距離射擊多發子彈，均係針對乙○○之手腳為之之犯案手法
    ，被告二人是否有殺人之故意，即非無疑。又制式手槍雖具
    有高度之殺傷力，此等槍擊方式與以刀砍殺四肢而得以藉由
    控制砍殺力道控制被害人傷勢有所不同，被告二人正值青壯
    ，選擇以制式槍、彈槍擊乙○○，對於制式槍、彈造成之傷
    害嚴重性當知之甚詳，惟以制式槍彈對人槍擊，亦不必然產
    生被害人死亡或重傷之結果，因受槍擊僅生普通傷害之結果
    者，情形尚非屬少見，故客觀而言，亦不宜以被告持制式槍
    彈犯案，即謂其等具殺人或重傷害之故意。參以被告二人與
    乙○○並不相識，據乙○○之證述，其完全不知情為何受被
    告二人槍擊，而關於槍擊之動機，據被告丙○○所述，僅因
    乙○○曾在酒店對其辱罵而懷恨，倘以此情狀，因屬偶發衝
    突，並非深仇大恨，應無萌生殺機之理，至於是否被告受他
    人指使？則亦查無充足之證據足以顯示被告係受指使欲戕害
    乙○○之生命，而必須取乙○○之性命。故被告二人辯稱其
    等並無殺人犯意一節，堪以採信。此外，復查無其他積極證
    據，足資證明被告二人確有殺人之犯意，則起訴被告二人有
    殺人未遂之犯行，猶有合理之懷疑，自難以殺人未遂罪相繩
    。另應審究者，則為被告被告二人是否基於重傷之故意槍擊
    乙○○？查乙○○於遭槍擊後，僅受有左前臂尺骨與左大腿
    股骨粉碎性開放性骨折、左膝腓總神經部分受損、左大腿、
    左前臂、右大腿彈片存留等傷害，故被告槍擊結果，未造成
    毀敗或嚴重減損一肢以上機能之結果，與重傷罪所定義者不
    符，又以槍彈射傷人之手腳，客觀而言，尚不致必然造成喪
    失或嚴重減損肢體機能之結果，業如前述，參以前述被告二
    人犯案之動機，亦無從認定被告等係具重傷之故意，準此，
    顯然被告二人主觀上雖有使乙○○之手腳受傷之犯意，但此
    行兇方式，客觀上，猶不足推認被告二人槍擊乙○○之手腳
    ，有使受其重傷之故意。告訴人於偵查中雖證稱：以車上彈
    孔位置，被告是要朝其要害開槍云云，惟查，乙○○於案發
    當日正欲乘坐之自小客車，事後經警方勘驗結果，於右後座
    車門靠近車輛Ｂ柱上有一彈孔，右前座椅上有三處彈孔，中
    央扶手右側有一彈孔，右前座泡棉拆卸後，於其內發現一彈
    頭，原置於中央扶手右側之牛皮紙袋上亦發現有一槍擊孔洞
    ，紙袋內留有一彈頭，有勘查報告及照片可稽（見第1512號
    偵查卷第129頁起），而以被告丙○○近距離射擊乙○○，
    當時乙○○一腳已跨進座車，被告丙○○對其手腳射擊6槍
    ，故彈孔集中於汽車右前座，並無不合，此自不足以證明被
    告丙○○欲射擊乙○○之要害而失手，再以丙○○持槍近距
    離對於乙○○連續射擊6槍，事後從容離開，而無畏色，可
    見其具冷靜之態度，以此近距離開數槍槍擊之手法，若欲對
    人之身軀或頭部要害為之，乙○○恐難倖免，其中竟無一槍
    命中乙○○手腳以外之部位，丙○○明顯選擇對其手腳射擊
    ，業詳述在前，故由其下手部位已難認被告有何殺人之犯意
    ，又丙○○射擊後，自行轉身離去，此除被告之供述外，並
    與乙○○及目擊證人王文玉於警詢、張修寶於偵查中之證述
    悉相符合（見他字第7690號卷第64至66頁、第1512號偵查卷
    第280頁、第281頁），可見丙○○並非因任何外力之介入，
    阻礙其實施殺人或重傷犯行，乙○○所謂被告丙○○以其要
    害為目標，惟槍法不準云云，應屬臆測之詞，為不足採。被
    害人乙○○於警詢時已提出傷害告訴（見第1512號偵查卷第
    252頁），是本院自應就被告二人傷害犯行部分依法判決，
    檢察官起訴被告殺人未遂之事實，與本院認定被告傷害之事
    實，二者之基本社會事實同一，僅係主觀犯意有所不同，爰
    依刑事訴訟法第300條規定，變更起訴法條。
六、檢察官上訴以：行為人是否具有「殺意」，為判斷其係該當
    於殺人未遂或重傷罪之要件，而「殺意」包括有無死亡之預
    見。行為人內心主觀意思，應以行為人於加害時，有無殺意
    為斷，法院判斷時自應依行為人行為當時所存在之一切客觀
    情況，如行為人與被害人之關係、行為人與被害人事前之仇
    隙是否足以引起殺人之動機，行為當時之手段是否猝然致被
    害人難以防備，攻擊時之力勁是否猛烈足資使人斃命、攻擊
    所用之器具、攻擊部位、次數、用力之強弱，及犯後處理情
    況等全盤併予審酌。查依卷附臺北縣政府警察局永和分局執
    行通訊監察案件譯文表中被告丁○○（下稱A)於97年12月25
    日19時05分23秒以行動電話0000000000號撥打被告丙○○（
    下稱B)行動電話0000000000號之譯文（即被告2人案發後逃
    到澳門，又返國後之電話對話內容）「（A）沒辦法就是要
    避風頭嘛，話都是你說的、是你答應別人的，你是個頭，這
    要是要怎麼弄，想到就要這樣，後面（事情）要怎麼辦。（
    B）後面怎樣。（A）你又不是不知道這利害關係。（B）你
    後面怎樣，後面是怎樣。（A）什麼後面。（B）說實在我也
    很煩。（A）在那好好的你硬要回來，話都你講的。（B）在
    那裡有可能好嗎？（A）話都你講的，自己說回來後馬上要
    過去。（B）我怎麼會知道會這樣子。（A）什麼會知道會這
    樣子啦。（B）『乾脆你跟老闆講我人在臺灣看他怎麼說』
    ……（A）人家又不是不給我們錢。…（A）錢花光了人家不
    是又匯過去給你。（B）就光說住地方就是這樣子了。（A）
    人家之前就準備給我們，是我們不要的好不好，你想到什麼
    就要做什麼，我們是一個團體。」，足證被告2人背後係有
    人指使渠等去槍殺乙○○，而非僅係在教訓乙○○。並證人
    即被害人乙○○於偵查中亦證述：「被告開槍當時，我屈身
    進入車子，依照彈孔當時留在車上的位置，被告是要朝著我
    的要害開槍」等語，核與永和分局轄內乙○○遭槍擊案現場
    堪察報告之參、勘察所見部分所載相符，且假設被告丙○○
    朝乙○○開槍，其主觀犯意係在使乙○○受重傷者，當無需
    連開6槍，是自不能僅以被告丙○○槍法不準，未能打中乙○○之要害，致乙○○受傷部位僅在手、足部位，即倒果為
    因，而認被告所犯係為重傷未遂罪，被告持槍朝乙○○射擊
    ，其主觀上顯有殺人之不確定故意甚明。又原審認被告2人
    係共同持具殺傷力90制式手槍、9mm制式子彈6顆，基於重傷
    故意，……而未生毀敗或嚴重減損肢體機能重傷結果，然於
    判決主文，卻未對被告丁○○就共同使人受重傷，未遂部分
    ，為有罪之諭知，顯有違誤等語。經查：
  (一)上開監聽譯文係對被告二人於案發後，共同前往大陸一段時
    間再回台之後之電話對話內容，其間雖敘及被告二人是一個
    團體，而得認其二人之關係密切，然對話內容所謂「老闆」
    、「錢花光了」云云，究竟是否與本案相關，並不夠具體，
    復為被告所否認，僅得認為可疑，而無從確定之而引為被告
    具殺人或重傷犯意之不利證據。
  (二)被告丙○○槍擊乙○○之手腳，尚無積極之證據足以證明其
    係原欲對乙○○之要害射擊，失手致僅造成普通傷害之結果
    ，檢察官以此為由上訴，理由並不充分。
  (三)被告丁○○持有槍彈與其傷害乙○○之行為，係一行為觸犯
    數罪名之想像競合關係，僅應以想像競合犯之規定，從一重
    論以較重之持有手槍罪，自無庸另就傷害罪為主文之諭知。
  (四)綜上，原審法院以被告丙○○寄藏制式槍彈，被告二人共同
    竊盜，罪證明確，分別適用槍砲彈藥刀械管制條例第7條第4
    項、第12條第4項及刑法第320條第1項，並論持有槍彈符合
    想像競合犯之規定，而從重論以寄藏手槍罪，又以該罪與竊
    盜為數罪關係，且被告二人均為累犯，而加重其刑，各處丙○○所犯寄藏手槍罪部分有期徒刑5年8月，併科罰金新台幣
    5萬元，罰金如易服勞役，以新台幣1千元折算1日，所犯竊
    盜罪部分有期徒刑5月；處丁○○所犯竊盜罪，有期徒刑4月
    。其認事、用法均無違誤，量刑亦稱妥適，被告丁○○猶執
    陳詞否認此部分犯罪，與檢察官之上訴，俱無理由，此等部
    分應予駁回。原審認定被告丙○○重傷未遂部分，與被告丁○○持槍部分，據以論科，固非無見，而檢察官就此部分之
    上訴，以被告二人涉嫌殺人未遂云云，雖無理由，而被告丙○○否認參與傷害乙○○，亦無理由，理由同前，惟查：被
    告二人槍擊乙○○，應僅構成傷害罪，原審以重傷未遂相繩
    ，容有未洽，理由已如前述，被告二人上訴否認重傷未遂犯
    行，指摘原判決不當，請求撤銷改判，非無理由。原判決既
    有上揭可議之處，仍應由本院撤銷改判，故應就丙○○之重
    傷未遂及其定應執行刑部分、丁○○持有槍彈及重傷未遂構
    成想像競合一罪及其定應執行部分均撤銷，由本院改判。
七、爰審酌被告丙○○、丁○○各有犯罪事實欄所示前科，素行
    不佳，而槍彈為我國法律明文禁止持有之物，且業經政府宣
    導已久，為社會大眾所明知之事，被告丙○○竟無端為人寄
    藏威力強大之制式槍、彈，顯無視於法禁，甚且僅因受人辱
    罵，不思理性解決糾紛，即持槍槍擊他人，被告丁○○得知
    丙○○欲以槍枝傷人，不予規勸，反助紂為虐，暴戾之氣實
    不可長，且渠等行為亦嚴重危及社會治安，傷及乙○○之身
    體健康，所生危害不輕，並衡丙○○為實際下手之人，其犯
    罪情節較負責把風、接應之丁○○為重，及渠等智識程度、
    生活習慣、犯罪手段、目的、乙○○所受傷勢程度、被告二
    人犯罪後丙○○坦承犯行，丁○○推諉卸責，惟均與乙○○
    和解，乙○○無意追究等一切情狀，分別就撤銷部分量處如
    主文所示之刑，並分別定其應執行之刑，並就丁○○併科罰
    金刑部分諭知易服勞役之折算標準。至於被告二人於現場射
    擊之制式子彈6顆，因已擊發而不復存在，所餘彈頭、彈殼
    與碎片並無殺傷力，另制式手槍1支，業遭被告二人丟棄，
    用以竊取機車之鑰匙並未扣案，衡情被告丙○○亦無可能上
    留存前開犯罪工具，該槍枝及鑰匙應已滅失，爰均不就此諭
    知沒收。
據上論斷，應依刑事訴訟法第368條、第369條第1項前段、第364
條、第299條第1項前段、第300條，槍砲彈藥刀械管制條例第7條
第4項、第12條第4項，刑法第11條、第28條、第277條第1項、第
47條第1項、第55條、第51條第5款、第42條第3項，刑法施行法
第1條之1第1項、第2項前段，判決如主文。
本案經檢察官呂光華到庭執行職務。
中    華    民    國    99    年    3     月    17    日
                  刑事第二十一庭審判長法  官  蔡聰明
                                      法  官  許永煌
                                      法  官  趙文
以上正本證明與原本無異。
槍砲彈藥刀械管制條例部分及檢察官對於傷害罪部分，如不服本
判決，應於收受送達後10日內向本院提出上訴書狀，其未敘述上
訴之理由者並得於提起上訴後10日內向本院補提理由書（均須按
他造當事人之人數附繕本）「切勿逕送上級法院」。
竊盜部分及被告丙○○對傷害部分，不得上訴。
                                      書記官  葉金發
中    華    民    國    99    年    3     月    17    日
附錄：本案論罪科刑法條全文
槍砲彈藥刀械管制條例第7條第4項
未經許可，持有、寄藏或意圖販賣而陳列第 1 項所列槍砲、彈
藥者，處 5 年以上有期徒刑，併科新臺幣 1 千萬元以下罰金。
槍砲彈藥刀械管制條例第12條第4項
未經許可，持有、寄藏或意圖販賣而陳列子彈者，處 5 年以下
有期徒刑，併科新台幣 300 萬元以下罰金。
中華民國刑法第277條第1項（普通傷害罪）
傷害人之身體或健康者，處3年以下有期徒刑、拘役或1千元以下
罰金。
中華民國刑法第320條第1項（普通竊盜罪）
意圖為自己或第三人不法之所有，而竊取他人之動產者，為竊盜
罪，處5年以下有期徒刑、拘役或5百元以下罰金。

司法院資訊處製作；財團法人民間司法改革基金會備份。
